【裁判字號】    96,訴,1154
【裁判日期】    970324
【裁判案由】    返還房屋
【裁判全文】
臺灣板橋地方法院民事判決              96年度訴字第1154號
原      告  戊○○
訴訟代理人  周威君律師
被      告  甲○○
訴訟代理人  蔡雅瀅律師
            劉師婷律師
上列當事人間請求返還房屋事件，本院於民國97年3 月10日言詞
辯論終結，判決如下：
    主  文
原告之訴及假執行之聲請均駁回。
訴訟費用由原告負擔。
    事實及理由
一、本件原告起訴主張：
（一）緣訴外人丙○○與被告約定買受其所有坐落臺北縣板橋市
      ○○段0000-0000 地號上之建物，即門牌號碼臺北縣板橋
      市○○○路13號9 樓之6 之房屋（以下簡稱：系爭房屋）
      雙方並於民國（下同）95年12月25日簽立不動產買賣契約
      書，依上開契約書第4 條第3 項之約定，買方得指定第三
      人為登記名義人，茲訴外人丙○○指定原告為登記名義人
      ，並已依法登記完畢。而訴外人丙○○另與被告約定於96
      年2 月15日交付尾款且同時點交系爭不動產，惟今已逾約
      定點交之日，被告仍遲不交付系爭不動產，原告爰依民法
      第767 條之規定，訴請被告返還房屋。
（二）原告為系爭房屋之所有權人：
  １、被告與訴外人丙○○所簽立之買賣契約書為真正：
      查兩造間並無成立金錢消費借貸關係之合意，亦無成立讓
      與擔保之合意。而訴外人丙○○代被告償還銀行及第三人
      之借款，乃係依系爭契約為買賣價金之交付，雙方間自無
      任何借貸關係存在。又證人丙○○、丁○○均證稱系爭買
      賣契約上被告之簽名為其所親為，證人乙○○亦陳稱其記
      得被告曾在契約書上簽名。況參酌鈞院函查合作金庫商業
      銀行埔墘調閱被告於該分行開戶契約影本，以及新光人壽
      保險股份有限公司之保險契約內容變更申請書，其上被告
      簽名與系爭契約兩相比較，可見被告字跡均屬相符，顯見
      系爭契約書乃由被告親自簽署無誤。
  ２、系爭契約並無註記特別條款：
      次查，證人乙○○雖證稱其於契約書末頁「特約事項欄」
      加註「1.借貸新臺幣（下同）6,100,000 元，月息30,000
      元；2.3 個月後以6,100,000 元買回」等字句，並在見證
      人簽名蓋指印。惟原告已提供契約原本供鈞院審視，其上
      特約事項欄、證人欄均無證人所稱之記載，且用以過戶登
      記之契約上亦不復見此項記載，自難認被告主張為真。
（三）被告無權占有系爭房屋：
  １、查被告曾向訴外人丙○○表示，其委請訴外人乙○○為代
      理人以處理系爭買賣契約相關事宜，訴外人丙○○就系爭
      契約多與乙○○接觸，且訴外人丙○○就尾款部分亦以現
      金交付點交與乙○○，惟基於雙方信任關係並未簽立任何
      字據。是系爭房屋買賣尾款已由訴外人丙○○交付乙○○
      轉交予被告。
  ２、次查，訴外人丙○○曾親自與被告點交系爭房地，因被告
      不予配合而請管區派出所到場處理後，被告始配合點交房
      屋離開，訴外人丙○○隨即更換門鎖，則被告業已點交房
      屋予原告，原告就系爭房屋自已具有實質管領力，被告嗣
      後私自更換門鎖之行為，業已構成無權占有。
（四）末查，本件買賣契約既屬真正，被告又無受詐欺而為意思
      表示之情事，系爭房地業經點交，則被告嗣後自行更換鑰
      匙般入居住，自屬無權占有，原告依市價請求被告按月給
      付相當於租金之不當得利25,000元，應有理由。
（五）聲明：1.被告應將坐落臺北縣板橋市○○段0000-0000 地
      號上之建物，即門牌號碼臺北縣板橋市○○○路13號9 樓
      之6 之房屋返還原告。2.被告應自96年2 月15日起至返還
      上開建物止，按月給付原告25,000元計算之租金。
二、被告則以：
（一）原告並非系爭房屋之所有權人：
  １、原告所提買賣契約係屬偽造，被告與訴外人丙○○實際簽
      立之契約為借貸契約：
      查被告於95年12月25日向訴外人丙○○借款時，曾由該契
      約見證人乙○○當場於契約書「特約事項欄」加註「1.借
      貸6,100,000元，月息30,000元；2.3 個月後以6,100,000
      元買回」等字句，並由其於見證人欄簽名。惟原告本件所
      提買賣契約書，其特約事項欄及見證人欄竟均為空白，足
      證該買賣契約書顯係偽造。而參酌系爭契約書、合作金庫
      商業銀行埔墘調閱被告於該分行開戶契約影本，以及新光
      人壽保險股份有限公司之保險契約內容變更申請書等文件
      ，被告簽名及書寫地址、身分證字號之習慣加以比對，可
      知系爭契約書中關於「方、嘉、琳、9 、K 、8 」等字，
      均與被告平日書寫方式不同，益徵系爭不動產買賣契約書
      確係偽造。
  ２、訴外人丙○○以詐欺方式使被告陷於錯誤而為簽約之意思
      表示：
      次查，被告因擔心房屋遭法院拍賣，透過友人向亞豐當鋪
      借款，被告於借款時曾明確表示不願出售房屋。而被告之
      所以簽訂系爭契約，實係訴外人丙○○詐稱「契約僅供擔
      保，並非真的買賣，清償期屆至前，不會辦理移轉登記，
      亦不會點交」等語，致使被告陷於錯誤而簽名蓋章為締約
      之意思表示。嗣原告及訴外人丙○○竟持被告交付之印鑑
      及另行偽造之買賣契約書，辦理系爭房屋所有權移轉登記
      ，並於96年2 月17日至被告住處要求點交房屋，被告始發
      現遭受詐欺等情。又被告已於97年1 月9 日發函訴外人丙○○撤銷受詐欺之意思表示，且亞豐當舖老闆即原告配偶
      於訴外人丙○○施用詐術當日亦在場，原告顯非善意之第
      三人，被告自得以該契約業經撤銷為由對抗原告。
  ３、被告與訴外人丙○○實際簽定之絕押借款契約自屬無效：
      按「被上訴人以所負之債額作為房屋賣價，與上訴人訂立
      買賣契約，既不移轉占有，祇約明於一定期限內備價回贖
      ，則此種契約名為買賣，實係就原有債務設定抵押權，而
      以回贖期間為其清償之期間。縱令被上訴人屆期未回贖，
      亦不發生所有權移轉之效力，更無何項損害之可言。上訴
      人儘可本於債之關係請求被上訴人清償本息，如具備抵押
      權之法定要件，亦得聲請拍賣抵押物，就其賣得價金優先
      受償，不得請求交付房屋及損害賠償。」，最高法院43年
      台上字第437 號判例意旨可稽。今查，被告與訴外人丙○○約定借款6,100,000 元，並以該債額作為房屋賣價，訂
      立買賣契約，雙方約明不移轉占有，並於3 個月後買回，
      該契約名為買賣契約，實係就債務設定抵押權，而以回贖
      期間為其清償之期間，縱使被告屆期未能回贖，亦不生所
      有權移轉之效力，被告仍得合法占有使用該屋，原告不得
      請求交屋及損害賠償。
（二）按民法第264 條第1 項明定：「因契約互負債務者，於他
      方當事人未為對待給付前，得拒絕自己之給付」。經查，
      原告所提契約書第2 條明定：「…交付尾款同時點交不動
      產…」等語，可知原告交付尾款前，被告依約得拒絕點交
      不動產。而訴外人丙○○與乙○○並無特殊交情，原告主
      張丙○○基於信任並未要求乙○○簽立字據，顯與常理不
      符。又訴外人丙○○任職亞豐當舖，從事典當業務，處理
      金錢交付攸關權利存否，應較一般人更懂得保存證據，豈
      有不要求簽收之理。況訴外人丙○○就本件係受其雇主即
      原告配偶指派處理事務，並非處理自己事務，若有尾款交
      付之事實，理應索取收據俾向雇主交代，則訴外人丙○○
      無法提出交付尾款之收據，自無法證明業已交付尾款。況
      鈞院檢察署96年度偵字第14291 號不起訴處分書認「被告
      在上開時、地點交時並未收到尾款，自得依法拒絕交付系
      爭房屋給買受人」等語，可知訴外人確實未交付尾款。是
      被告於訴外人丙○○交付尾款前，自得依民法第264 條之
      規定，行使同時履行抗辯權而拒絕點交房屋，被告自屬有
      權占有系爭房屋。
（三）被告未獲有不當得利：
      末查，原告係以不法手段完成過戶登記，其物權行為顯屬
      無效，自不得主張民法第767 條所有人物上請求權。而訴
      外人丙○○迄今尚未支付尾款，被告依民法第264 條第1
      項行使同時履行抗辯權拒絕交屋，被告仍得合法占有系爭
      房地，則被告顯無不當得利可言。又土地法第97條明定：
      「城市地方房屋之租金，以不超過土地及其建築物申報總
      價年息10% 為限。約定房屋租金，超過前項規定者，該管
      直轄市或縣（市）政府得依前項所定標準強制減定之。」
      ，是原告訴請被告按月給付以25,000元計算類似租金之不
      當得利，實屬過高等語置辯。
（四）聲明：原告之訴駁回。
四、原告主張前揭事實，固據提出不動產買賣契約書影本、建物
    所有權狀影本各1 份為證，惟為被告所否認，並以前揭前詞
    資為抗辯。是本件應審酌者，乃為（一）被告與訴外人丙○○所簽立之系爭不動產買賣契約書是否為真正？（二）訴外
    人丙○○是否尚未交付尾款？原告可否行使同時履行抗辯權
    ，而拒絕點交系爭房屋？被告占有系爭房屋，是否有不當得
    利之情形？
五、本院之判斷：
（一）被告與訴外人丙○○所簽立之系爭不動產買賣契約書是否
      為真正？
  １、被告辯稱：原告所提買賣契約係屬偽造，被告與訴外人丙○○實際簽立之契約為借貸契約，且訴外人丙○○以詐欺
      方式使被告陷於錯誤而為簽約之意思表示云云。經查：訴
      外人丙○○與被告約定買受其所有系爭房屋，雙方並於95
      年12 月25 日簽立不動產買賣契約書，依上開契約書第4
      條第3 項之約定，買方得指定第三人為登記名義人等情，
      業據被告於臺灣板橋地方法院檢察署96年度偵字第14291
      號訊問筆錄中自認：「（問：系爭房子是如何跟丙○○、
      胡勝順做買賣的？）是在95年12月我出院，法院要拍賣我
      的房子，我不知該如何解決，所以我請乙○○幫忙，我因
      為怕房子拍賣，所以乙○○跟我說可以找他一個朋友、金
      主，利息可能高一點，但可以幫我。」、「（問：為何後
      來會簽立買賣契約？）我要簽名時，乙○○有在一旁註明
      ，說房子可在3 個月內贖回，是因為乙○○有先簽名，所
      以我才會簽名的。乙○○所簽的條款我記不清楚了，只記
      得好像是3 個月內贖回，每期30,000元的利息，乙○○跟
      我說他跟他們談好了，是因為乙○○先簽名，我才敢簽名
      的。」等語，業經本院依職權調閱臺灣板橋地方法院檢察
      署96年度偵字第14291 號偵查卷宗查明屬實，核與證人丙○○於本院96年10月26日言詞辯論時證稱：「問：（提示
      不動產買賣契約書）此份契約書於何處簽署？是否由甲○○親自簽名？現場尚有何人？甲○○所簽之文件是否即為
      提示之不動產買賣契約書？證人乙○○有無當場於契約書
      之末頁「特約事項」欄，加註：１、貸款610 萬元，月息
      3 萬元；２、3 個月後以610 萬元買回等文字？其真意為
      何？雙方是否基於自由意志簽署買賣契約書？是否雙方均
      認知為買賣行為？本件係買賣？擔保？答：當時在場的有
      我、代書、被告及乙○○。當時談論房地買賣的事宜多由
      乙○○與我們談的。立契約書欄是被告親自簽名的。簽立
      契約書當時乙○○沒有當場於契約書之末頁「特約事項」
      欄，加註：１、貸款610 萬元，月息3 萬元；２、3 個月
      後以610 萬元買回等文字。」等語（參見本院96年10月26
      日言詞辯論筆錄）及證人即代書丁○○本院96年10月26日
      言詞辯論時證稱：「問：（提示不動產買賣契約書原本及
      本院卷第7 至13頁）此份契約書於何處簽署？是否由甲○○親自簽名？現場尚有何人？甲○○所簽之文件是否即為
      提示之不動產買賣契約書？甲○○之友人有無當場於契約
      書之末頁「特約事項」欄，加註：１、貸款610 萬元，月
      息3 萬元；２、三個月後以610 萬元買回等文字？其真意
      為何？雙方是否基於自由意志簽署買賣契約書？是否雙方
      均認知為買賣行為？答：在我事務所內簽訂的。當時買賣
      書一式三份，雙方各留存一份，代書留存一份（庭提原本
      ），在立契約書人欄的賣方上的簽名是由被告親簽，其餘
      買賣契約書的內容是由我所書寫的。在我辦理買賣契約書
      簽立時，「特約事項」欄並沒有加註：１、貸款610 萬元
      ，月息3 萬元；２、三個月後以610 萬元買回等文字，在
      我所參與的過程中，雙方沒有向我提及有上述文字的約定
      。被告在簽立買賣契約書的過程中，並沒有向我提及她實
      在不想簽立該份契約書。」等語（參見本院96年10月26日
      言詞辯論筆錄）相符，並有系爭不動產買賣契約書影本附
      卷可參，足見系爭不動產買賣契約書上被告之簽名確為其
      親自所為，並無被偽造之情事，且訴外人丙○○非以詐欺
      方式使被告陷於錯誤而為簽約之意思表示。足見被告此部
      分之抗辯，洵非可採。
  ２、被告雖辯稱：其與訴外人丙○○實際簽定之絕押借款契約
      自屬無效云云。惟查：證人乙○○雖於本院96年10月26日
      言詞辯論時證稱：其於契約書末頁「特約事項欄」加註「
      1.借貸6,100,000 元，月息30,000元；2.3 個月後以6,10
      0,000 元買回」等字句，並在見證人簽名蓋指印等語。惟
      與證人即代書丁○○之前揭證言：「在我辦理買賣契約書
      簽立時，「特約事項」欄並沒有加註：１、貸款610萬元
      ，月息3 萬元；２、三個月後以610 萬元買回等文字，在
      我所參與的過程中，雙方沒有向我提及有上述文字的約定
      。」不符，且本院審視原告已提供系爭不動產買賣契約原
      本，其上特約事項欄、證人欄均無證人乙○○所稱之記載
      ，且用以過戶登記之契約上亦不復見此項記載。足見被告
      與訴外人江泓所簽立者，確為不動產買賣契約，而非絕押
      借款契約。足見被告此部分之抗辯，不可採信。
  綜上，足見系爭不動產買賣契約書上被告之簽名確為其親自所
  為，並無被偽造之情事，且訴外人丙○○非以詐欺方式使被告
  陷於於錯誤而為簽約；又被告與訴外人江泓所簽立者，確為不
  動產買賣契約，而非絕押借款契約，故被告與訴外人丙○○所
  簽立之系爭不動產買賣契約書為真正。
（二）訴外人丙○○是否尚未交付尾款？被告可否行使同時履行
      抗辯權，而拒絕點交系爭房屋？被告占有系爭房屋，是否
      有不當得利之情形？
      按民法第264 條第1 項明定：「因契約互負債務者，於他
      方當事人未為對待給付前，得拒絕自己之給付」。經查，
      依原告所提系爭不動產買賣契約書第2 條之備註欄記載：
      「…點交日期：96年2 月15日交付尾款同時點交不動產…
      」等語，此有系爭不動產買賣契約書影本附卷可參，可知
      訴外人丙○○交付尾款前，被告自得行使同時履行抗辯權
      ，而拒絕交屋。次查，原告雖主張：系爭契約尾款，已由
      訴外人丙○○交付現金予乙○○，再轉交予被告云云。既
      為被告所否認，且證人乙○○於臺灣板橋地方法院檢察署
      96年度偵字第14291 號訊問筆錄證稱：「（問：是否有收
      到尾款？答：沒有。」等語，業經本院依職權調閱臺灣板
      橋地方法院檢察署96年度偵字第14291 號偵查卷宗查明屬
      實，足見原告此部分主張，委無可採。況訴外人即買受人
      丙○○於臺灣板橋地方法院檢察署96年度偵字第14291 號
      訊問筆錄證稱：「（問：如何證明有交付尾款給乙○○？
      答：我沒有辦法證明。」等語，亦經本院依職權調閱臺灣
      板橋地方法院檢察署96年度偵字第14291 號偵查卷宗查明
      屬實。是訴外人即買受人丙○○既無法提出已交付尾款之
      證據，自無法證明業已交付尾款，則被告於訴外人丙○○
      交付尾款前，自得依前揭民法第264 條之規定，行使同時
      履行抗辯權而拒絕點交系爭房屋。又被告係合法占有系爭
      房地，並無不當得利可言。
六、從而，原告依民法第767 條第1 項之規定及不當得利之法律
    關係，請求被告應將坐落臺北縣板橋市○○段0000-0000 地
    號上之建物，即門牌號碼臺北縣板橋市○○○路13號9 樓之
    6 之房屋返還原告；及被告應自96年2 月15日起至返還上開
    建物止，按月給付原告25,000元計算之租金，均為無理由，
    應予駁回。又原告之訴，既經駁回，其假執行之聲請，亦失
    所附麗，應併予駁回。
七、本件事證已臻明確，原告聲請鑑定系爭不動產買賣契約書上
    被告之簽名是否為偽造，本院核無必要。又兩造其餘攻擊防
    禦方法及舉證，核與本件結果無影響，爰不一一論述，併此
    敘明。
八、結論：原告之訴為無理由，依民事訴訟法第78條，判決如主
    文。
中    華    民    國    97    年    3     月    24  日
                    民事第二庭    法  官  許麗華
以上正本係照原本作成。
如對本判決上訴，須於判決送達後20日內，向本院提出上訴狀。
中    華    民    國    97    年    3    月    25    日
                                   書記官 蕭佩宜


司法院資訊處製作；財團法人民間司法改革基金會備份。
